title: "Cartographie et Analyse des Pharmacies en Tunisie"
subtitle: "Analyse des pharmacies par Délégation et Gouvernorat"
author: "oumekelthoum Mohamed"
date: "`r Sys.Date()`"
format: html
execute:
  echo: true
---

```{r setup, include=FALSE}
# Chargement des packages
if (!requireNamespace("tidyverse", quietly = TRUE)) install.packages("tidyverse")
library(tidyverse)
knitr::opts_chunk$set(echo = TRUE, fig.width = 8, fig.height = 5, warning = FALSE, message = FALSE)
```

## 1. Préparation et structuration des données 🔧

Cette étape vérifie que les données sont prêtes : import du CSV, typage de la variable `Nombre de pharmacies`, traitement des valeurs manquantes (remplacées par 0), puis agrégation par Délégation et Gouvernorat.

```{r load-data}
# Importation
data_path <- if (file.exists("data/pharmacies.csv")) {
  file.path("data", "pharmacies.csv")
} else {
  file.path("qmd", "data", "pharmacies.csv")
}
df <- read_csv(data_path, show_col_types = FALSE)

# Vérification des variables
glimpse(df)

# Renommage et typage
df <- df %>% 
  rename(nombre = `Nombre de pharmacies`) %>% 
  mutate(nombre = as.numeric(nombre))

# Gestion des valeurs manquantes
na_count <- sum(is.na(df$nombre))
if (na_count > 0) {
  cat("Attention :", na_count, "valeurs manquantes détectées. Elles seront remplacées par 0.\n")
  df <- df %>% mutate(nombre = replace_na(nombre, 0))
}

# Agrégation Initiale (Cruciale)
# Calcul du total par Délégation et Gouvernorat
agg_del <- df %>%
  group_by(Gouvernorat, Délégation) %>%
  summarise(total_pharmacies = sum(nombre, na.rm = TRUE), .groups = "drop")

head(agg_del)
```

---

## 2. Statistiques descriptives 📊

Nous analysons la distribution globale du nombre de pharmacies par délégation (moyenne, médiane, dispersion, quartiles).

```{r descriptives}
# Calcul des mesures de tendance centrale, dispersion et position
stats_global <- agg_del %>%
  summarise(
    Moyenne = mean(total_pharmacies),
    Mediane = median(total_pharmacies),
    Ecart_Type = sd(total_pharmacies),
    Minimum = min(total_pharmacies),
    Maximum = max(total_pharmacies),
    Q1 = quantile(total_pharmacies, 0.25),
    Q3 = quantile(total_pharmacies, 0.75),
    Etendue = max(total_pharmacies) - min(total_pharmacies)
  )

knitr::kable(stats_global, caption = "Statistiques Descriptives Globales")
```

---

## 3. Analyses géographiques et de classement 🌍

### A. Diagramme en Barres par Délégation (Top 20)

```{r bar-top20}
top20 <- agg_del %>% arrange(desc(total_pharmacies)) %>% slice_head(n = 20)

top20 %>%
  mutate(Délégation = fct_reorder(Délégation, total_pharmacies)) %>%
  ggplot(aes(x = Délégation, y = total_pharmacies)) +
  geom_col(fill = "#f03b20") +
  coord_flip() +
  labs(title = "Top 20 des délégations (Nombre de pharmacies)",
       x = "Délégation", y = "Total") +
  theme_minimal()
```

### B. Classement (Top 10 et Flop 10)

```{r rankings}
top10 <- agg_del %>% arrange(desc(total_pharmacies)) %>% slice_head(n = 10)
flop10 <- agg_del %>% arrange(total_pharmacies) %>% slice_head(n = 10)

cat("--- TOP 10 Délégations ---\n")
knitr::kable(top10, caption = "TOP 10 - Délégations les mieux dotées")

cat("\n--- FLOP 10 Délégations ---\n")
knitr::kable(flop10, caption = "FLOP 10 - Délégations les moins dotées")
```

### C. Comparaison par Gouvernorat

Comparaison des délégations au sein de **Tunis**, **Sousse** et **Sfax**.

```{r by-governorate}
plot_gov <- function(data, gov_name, fill_color) {
  data %>%
    filter(Gouvernorat == gov_name) %>%
    arrange(desc(total_pharmacies)) %>%
    mutate(Délégation = fct_reorder(Délégation, total_pharmacies)) %>%
    ggplot(aes(x = Délégation, y = total_pharmacies)) +
    geom_col(fill = fill_color) +
    coord_flip() +
    labs(title = paste("Gouvernorat de", gov_name),
         x = "Délégation", y = "Pharmacies") +
    theme_minimal()
}

# Tunis
plot_gov(agg_del, "TUNIS", "#2ca25f")

# Sousse
plot_gov(agg_del, "SOUSSE", "#3182bd")

# Sfax
plot_gov(agg_del, "SFAX", "#e6550d")
```

---

## 4. Conclusion et interprétation 📝

### Synthèse des Résultats
- **Moyenne vs Médiane** : La moyenne (`r round(stats_global$Moyenne, 2)`) est nettement supérieure à la médiane (`r stats_global$Mediane`). Cela indique une distribution **asymétrique à droite** (positive skewness). La majorité des délégations ont un nombre modeste de pharmacies, tandis que quelques "hubs" tirent la moyenne vers le haut.
- **Disparités** : L'écart-type (`r round(stats_global$Ecart_Type, 2)`) et l'étendue (`r stats_global$Etendue`) confirment de fortes disparités régionales.

### Analyse de la Répartition
La répartition n'est **pas homogène**. On observe une forte concentration dans les chefs-lieux de gouvernorats et les zones côtières ou très urbanisées (Tunis, Sfax, Sousse).

### Identification des Extrêmes
- **Les mieux pourvues** : Sans surprise, les délégations comme `COMMUNE TUNIS`, `COMMUNE SFAX`, et `COMMUNE SOUSSE` dominent le classement.
- **Les moins pourvues** : De nombreuses délégations rurales (souvent dans l'intérieur ou le sud, hors chefs-lieux) disposent de très peu de pharmacies (1 ou 2), ce qui peut poser des questions d'accessibilité aux soins.
