---
title: "Cartographie et Analyse des Pharmacies en Tunisie"
subtitle: "Presentation synthese"
author: "oumekelthoum Mohamed"
date: "`r Sys.Date()`"
format:
  revealjs:
    theme: simple
    transition: fade
    slide-number: true
    chalkboard: false
    code-fold: true
    code-summary: "Afficher le code"
execute:
  echo: false
  warning: false
  message: false
---

## Objectif

- Presenter une vue d'ensemble de la repartition des pharmacies en Tunisie
- Mettre en evidence les contrastes entre delegations et gouvernorats
- Identifier les zones les mieux et les moins dotees

## Donnees et preparation

Sources:
- Fichier `pharmacies.csv`
- Variables: Gouvernorat, Delegation, Nombre de pharmacies

```{r setup}
if (!requireNamespace("tidyverse", quietly = TRUE)) install.packages("tidyverse")
library(tidyverse)

knitr::opts_chunk$set(fig.width = 9, fig.height = 5)

# Importation
file_candidates <- c(
  "data/pharmacies.csv",
  "qmd/data/pharmacies.csv",
  "../data/pharmacies.csv",
  "../qmd/data/pharmacies.csv"
)
file_found <- file_candidates[file.exists(file_candidates)][1]
if (is.na(file_found)) {
  stop("Fichier pharmacies.csv introuvable dans data/ ou qmd/data/")
}

raw_df <- read_csv(file_found, show_col_types = FALSE)

# Nettoyage et preparation
pharmacies <- raw_df %>%
  rename(
    nombre = `Nombre de pharmacies`,
    Delegation = `Délégation`
  ) %>%
  mutate(nombre = as.numeric(nombre)) %>%
  mutate(nombre = replace_na(nombre, 0))

# Aggregation
agg_del <- pharmacies %>%
  group_by(Gouvernorat, Delegation) %>%
  summarise(total_pharmacies = sum(nombre, na.rm = TRUE), .groups = "drop")
```

## Indicateurs globaux

```{r stats}
stats_global <- agg_del %>%
  summarise(
    Moyenne = mean(total_pharmacies),
    Mediane = median(total_pharmacies),
    Ecart_Type = sd(total_pharmacies),
    Minimum = min(total_pharmacies),
    Maximum = max(total_pharmacies),
    Q1 = quantile(total_pharmacies, 0.25),
    Q3 = quantile(total_pharmacies, 0.75)
  )

knitr::kable(stats_global, digits = 2, caption = "Statistiques descriptives globales")
```

## Top 20 delegations

```{r top20}
agg_del %>%
  arrange(desc(total_pharmacies)) %>%
  slice_head(n = 20) %>%
  mutate(Delegation = fct_reorder(Delegation, total_pharmacies)) %>%
  ggplot(aes(x = Delegation, y = total_pharmacies)) +
  geom_col(fill = "#e34a33") +
  coord_flip() +
  labs(
    title = "Top 20 des delegations",
    x = "Delegation",
    y = "Total"
  ) +
  theme_minimal()
```

## Top 10 vs Flop 10

```{r topflop}
top10 <- agg_del %>% arrange(desc(total_pharmacies)) %>% slice_head(n = 10)
flop10 <- agg_del %>% arrange(total_pharmacies) %>% slice_head(n = 10)

knitr::kable(top10, caption = "Top 10 delegations")
knitr::kable(flop10, caption = "Flop 10 delegations")
```

## Focus Gouvernorat: Tunis

```{r tunis}
agg_del %>%
  filter(Gouvernorat == "TUNIS") %>%
  arrange(desc(total_pharmacies)) %>%
  mutate(Delegation = fct_reorder(Delegation, total_pharmacies)) %>%
  ggplot(aes(x = Delegation, y = total_pharmacies)) +
  geom_col(fill = "#2ca25f") +
  coord_flip() +
  labs(title = "Gouvernorat de Tunis", x = "Delegation", y = "Pharmacies") +
  theme_minimal()
```

## Focus Gouvernorat: Sousse

```{r sousse}
agg_del %>%
  filter(Gouvernorat == "SOUSSE") %>%
  arrange(desc(total_pharmacies)) %>%
  mutate(Delegation = fct_reorder(Delegation, total_pharmacies)) %>%
  ggplot(aes(x = Delegation, y = total_pharmacies)) +
  geom_col(fill = "#3182bd") +
  coord_flip() +
  labs(title = "Gouvernorat de Sousse", x = "Delegation", y = "Pharmacies") +
  theme_minimal()
```

## Focus Gouvernorat: Sfax

```{r sfax}
agg_del %>%
  filter(Gouvernorat == "SFAX") %>%
  arrange(desc(total_pharmacies)) %>%
  mutate(Delegation = fct_reorder(Delegation, total_pharmacies)) %>%
  ggplot(aes(x = Delegation, y = total_pharmacies)) +
  geom_col(fill = "#e6550d") +
  coord_flip() +
  labs(title = "Gouvernorat de Sfax", x = "Delegation", y = "Pharmacies") +
  theme_minimal()
```

## Lecture rapide

- Distribution asymetrique: quelques delegations dominent
- Concentration dans les chefs-lieux et zones coteires
- Faible densite dans plusieurs delegations rurales

## Conclusion

- Le maillage est heterogene
- Les zones urbaines concentrent l'offre
- Resultats utiles pour la planification sanitaire

## Merci

Questions ?
